【裁判字號】    98,上易,46
【裁判日期】    980310
【裁判案由】    詐欺
【裁判全文】
臺灣高等法院高雄分院刑事判決          98年度上易字第46號
上  訴  人  臺灣高雄地方法院檢察署檢察官
被      告  甲○○
                    現於臺灣高雄戒治所
上列上訴人因被告詐欺案件，不服臺灣高雄地方法院97年度易字
第230 號中華民國97年11月28日第一審判決（起訴案號：臺灣高
雄地方法院檢察署96年度偵字第29911 號），提起上訴，本院判
決如下：
     主  文
上訴駁回。
    理  由
一、公訴意旨略以：被告甲○○於民國96年2 月25日在高雄市○
    ○區○○路220 號1 樓，向直航通有限公司（下稱直航通公
    司）承租車號ZQ-9411 號之自小客車後（甲○○侵占部分，
    業經原審法院判處有期徒刑4 月，減為有期徒刑2 月確定，
    該自小客車下稱上開車輛），竟意圖為自己不法之所有，於
    96年3 月間將所承租之上開車輛停放於高雄市○○路及七賢
    一路口，並在上開車輛張貼「出售」標誌，以此方式佯稱欲
    出售上開車輛，嗣乙○○路過該處見狀後，即以上開車輛所
    留電話聯繫並與被告甲○○相約於96年3 月5 日晚上10時50
    分許，在高雄市○○路及七賢一路口之全家便利商店門口洽
    談購車事宜，雙方約定買賣價金為新臺幣（下同）10萬元，
    被告甲○○並當場填寫汽車權利讓渡書並同意立即交付該車
    ，使乙○○因而陷於錯誤，誤認被告甲○○為上開車輛所有
    權人，並當場於上海匯豐商業銀行股份有限公司（下稱上海
    匯豐銀行）提款機提領3 萬元連同自身攜帶之1 萬元，一併
    交付予被告甲○○為訂金，被告甲○○並表示隔日隨即辦理
    過戶相關事宜並交付行照等資料，惟被告甲○○嗣後即避不
    見面。嗣上開車輛遭直航通公司尋獲後，乙○○始發現受騙
    報警處理，因認被告甲○○涉犯刑法第339 條第1 項之詐欺
    取財罪嫌云云。
二、本件檢察官認被告甲○○涉犯詐欺取財罪，無非係以：(1)被
    告於警詢及偵查中之供述；(2)告訴人乙○○於警詢及偵查中
    之指述；(3)證人即直航公司負責人高進忠於警詢及偵查中之
    證述；(4)車輛權利讓渡書；(5)上海匯豐銀行函及該行888 –
    276623號帳戶交易明細資料；(6)汽車租賃契約書等資料，為
    其要主論據。訊據被告供承有於上開時、地，向直航公司租
    用系爭自小客車，及於96年3 月5 日晚上10時50分許，將系
    爭自小客車交付告訴人乙○○，並當場簽立車輛權利讓渡書
    等事實，惟堅詞否認有何詐欺取財犯行，辯稱：我是看廣告
    向告訴人乙○○借錢，我向他借3 萬元，但只拿到2 萬4000
    元，1 星期後我還不出來，乙○○就到我住的地方等我，要
    跟我要利息，但我付不出來，他看我在用系爭小客車，就硬
    將車開走並限我3 天以內還錢，車子就會還我，還叫我寫讓
    渡書，我有跟他說車子不是我的，並非將系爭自小客車出售
    予告訴人等語。
三、按犯罪事實應依證據認定之，無證據不得認定犯罪事實；又
    不能證明被告犯罪者，應諭知無罪之判決，刑事訴訟法第15
    4 條第2 項、第301 條第1 項分別定有明文。次按認定不利
    於被告之證據須依積極證據，苟積極證據不足為不利於被告
    事實之認定，即應為有利被告之認定，更不必有何有利之證
    據；又犯罪事實之認定，應憑證據，如無相當之證據，或證
    據不足以證明，自不得以推測或擬制之方法，以為裁判之基
    礎。而依刑事訴訟法第161 條第1 項規定，檢察官對於起訴
    之犯罪事實，仍應負提出證據及說服之實質舉證責任，尚其
    所提出之證據，不足為被告有罪之積極證明，或其指出證明
    之方法，無從說服法院以形成被告有罪之心證，基於無罪推
    定之原則，自應為被告無罪判決之諭知（最高法院30年上字
    第816 號、40年台上字第86號、92年台上字第128 號判例可
    資參照）；又告訴人之告訴，係使被告受刑事訴追為目的，
    是其陳述是否與事實相符，仍應調查其他證據以資審認（最
    高法院52年台上第1300號判例足資參照）；經查：
  (一)被告於96年3 月5 日晚上10時50分許，將系爭自小客車交付
    告訴人，並簽立車輛權利讓渡書之事實，為被告所不否認，
    並經證人即告訴人乙○○證述屬實，復有汽車權利讓渡書1
    紙在卷足憑（見警卷第12頁）。又系爭自小客車係被告於同
    年2 月25日，向高雄市○○區○○路220 號1 樓之直航通公
    司承租，期間為1 日，並未如期歸還系爭自小客車，而於96
    年3 月19日在高雄市楠梓區○○○路南二巷1 號前，經直航
    通公司人員取回之事實，亦為被告所供承，核與證人即直航
    通公司負責人高進忠、證人乙○○證述情節大致相符，並有
    直航通公司租賃契約書、車籍作業系統查詢認可資料各1 份
    附卷可稽（見警卷第10、20頁），上開事實，固堪認定。
  (二)惟依卷附之汽車權利讓渡書載述：「（二）甲方甲○○於96
    年3 月5 日承受乙○○所有2003年5 月廠牌三菱車號ZQ–94
    11號、引擎號碼車身J0000000自小客車壹輛」等語，已與該
    自小客車係被告向直航通公司所承租之事實不符，且又載述
    ：「甲方（指被告）於96年3 月5 日將車號ZQ–9411使用權
    利讓渡給乙方（即告訴人）。…（五）本車係分期貸款車輛
    ，讓售乙方權利行駛，甲方不負責過戶」等語，載明被告並
    不負責將系爭自小客車之所有權辦理過戶予告訴人，而告訴
    人乙○○於偵查中指稱：「當時他先交付車子給我，約好隔
    日辦理車子過戶，屆時再交付行照，結果我聯絡4 、5 天找
    不到人」等語（見偵查卷第13頁），即與上開讓渡書內容有
    悖，已難認其與被告間確有成立本件汽車買賣之合意。且證
    人即告訴人乙○○於原審審理時復證稱：「（買車的程序為
    何？）就是今天決定要買車子的話，看車的時候會給全部現
    金，並先把車子開回來，因為怕他們會偷拆車子零件裝備，
    然後隔天再過戶」「我當時沒有看過被告車子的行照，因為
    被告說沒有帶」等語（見原審卷第112 頁），衡諸一般中古
    車買賣之程序，買家在決定購買中古車前，除詳細檢查該車
    之性能、設備有無瑕疵外，理應要求賣家提供中古車所有權
    之證明文件，諸如：汽車行照、委託銷售書等，以資確保買
    家所購買之中古車來源正當，證人乙○○於原審審理時自承
    其從事汽車買賣，對此應知之甚詳，何以捨此不為，在未確
    認系爭自小客車確為被告所有之前情即率爾交付訂金？其指
    訴已與常情有違。況依上開汽車權利讓渡書之內容，已明確
    記載系爭自小客車之出廠年份、車牌號碼、車身號碼，則告
    訴人前述所稱並未看過系爭自小客車的行照云云，顯非可採
    ，否則其如何判斷系爭自小客車車籍資料之正確性？顯見告
    訴人於取走系爭自小客車之際，應已明知該車非被告所有甚
    明，並無誤認被告為系爭自小客車所有權人之情形；又一般
    中古汽車交易之過程，買賣雙方除看車、驗車、確認車輛之
    所有權外，尚須經由議價過程，所需時間要非1 日即可能完
    成，然由告訴人指訴之交易過程，自其發現系爭自小客車、
    電話聯繫被告、看車、議價至成交，竟只花費短短50分鐘之
    時間，亦與常理有違，顯見告訴人指訴向被告購買系爭自小
    客車等情，確有疑義。
  (三)又依告訴人所提出之匯豐銀行交易明細資料顯示，於96 年3
    月5 日晚上11時59分、同年月6 日凌晨0 時許，在高雄市○
    ○○路251 號新光銀行七賢分行之ATM 自動提款機，固有人
    先後持匯豐銀行帳號888 –276623號之金融卡提領現金2 萬
    、1 萬元，有上海匯豐銀行96年10月9 日（96）港匯銀（總
    ）字第5017號函及上開帳戶交易明細資料在卷可佐，然該帳
    戶之名義人為案外人胡淑娟，並非告訴人乙○○，依卷附資
    料亦無證據足資證明告訴人為上開帳戶之使用人，已難認上
    開帳戶金融卡提領現金紀錄，即為本件告訴人指訴之訂金。
    且該帳戶金融卡提領現金之時間；亦與告訴人所指訴其交付
    4 萬元並取得系爭自小客車之時間（96年3 月5 日晚上10時
    50分許）不同，要難僅因上開帳號之金融卡持有人，確有於
    上揭時、地，持金融卡操作提款機提領3 萬元現金之事實，
    遽認該款項即為告訴人交付被告之訂金。縱令上開款項確係
    告訴人所提領，衡諸一般交易慣例，理應要求被告出具收據
    ，以證明其確有收受告訴人所交付之訂金，然觀諸上開汽車
    權利讓渡書之記載，除記載系爭自小客車價格為10萬元外，
    並無任何關於被告收受4 萬元訂金之記載，告訴人指稱其交
    付4 萬元訂金予被告，亦難遽信。
  (四)本件汽車權利讓渡書所載內容與告訴人指訴之汽車買賣交易
    情節不符，已如前述，且被告並非以買賣中古車為業，告訴
    人既僅以電話聯繫約定地點看車，其主觀上應無預期買賣必
    可立即成交，而事先準備並隨身攜帶讓渡書之可能，是告訴
    人於警詢時指稱：「汽車權利讓渡書是甲○○拿出來的」等
    語（見偵查卷第4 頁），亦與常情有違，況被告與告訴人並
    非舊識，豈有在告訴人之價金尚未全數支付完畢前，即將系
    爭自小客車交由告訴人之可能？顯見告訴人所指向被告買受
    系爭自小客車，當場支付訂金4 萬元，雙方約定翌日辦理過
    戶手續云云，殊無足採，尚難採為不利被告之認定。
  (五)被告於警詢時供稱：我看報紙刊登之借錢廣告，打電話向1
    名男子借3 萬元，實領2 萬4000元，每星期為1 期，每期利
    息6000元，最後我繳不出來，對方約我在高雄市○○○路與
    七賢一路全家超商見面，要我寫汽車讓渡書，然後他們把車
    開走，未將系爭自小客車賣給告訴人等語；於偵查中改稱：
    96年3 月5 日當晚向告訴人借3 萬元，將車輛交給他，承諾
    隔日還錢，未將車輛賣予告訴人等語；於原審審理時又改稱
    ：我是拿身分證借錢後，才向直航通公司租車等語，固就借
    款時間所述前後不一致，然告訴人上開指訴，既有瑕疵而不
    足為被告有罪認定之依據，亦不得僅以被告所供前後不一致
    ，即為不利被告認定之依據。
  (六)綜上所述，本件公訴人認被告甲○○涉犯上開詐欺罪嫌，所
    提之證據，尚難為通常一般人均不至於有所懷疑，並得確信
    為真實之程度，復查無其他積極證據足認被告有何公訴人所
    指之犯行，揆諸首揭法條及判例說明，要屬不能證明被告犯
    罪。
四、原審因而為被告甲○○無罪之諭知，經核尚無不合，公訴人
    上訴意旨，仍執陳詞，指摘原判決不當，為無理由，應予駁
    回。
據上論斷，應依刑事訴訟法第368條，判決如主文。
本案經檢察官彭南雄到庭執行職務。
中    華    民    國    98    年    3    月  10    日
                  刑事第三庭    審判長法  官   周賢銳
                                      法  官   施柏宏
                                      法  官   黃憲文
以上正本證明與原本無異。
不得上訴。
中    華    民    國    98    年    3    月  10    日
                                      書記官   施耀程


司法院資訊處製作；財團法人民間司法改革基金會備份。
